【裁判字號】    97,上易,939
【裁判日期】    970709
【裁判案由】    詐欺
【裁判全文】
臺灣高等法院刑事判決                 97年度上易字第939號
上  訴  人
即  被  告  丁○○
                      號
上列上訴人因詐欺案件，不服台灣板橋地方法院96年度易字第25
94號，中華民國97年3月6日第一審判決（起訴案號：台灣板橋地
方法院檢察署96年度偵字第14303號及併辦案號：高雄地方法院
檢察署96年度偵字第30044號、96年度偵字第23709號），提起上
訴，本院判決如下：
    主  文
上訴駁回。
    事  實
一、丁○○明知犯罪集團經常利用他人存款帳戶、提款卡、密碼
    等工具，供其等提領犯罪所得並逃避執法人員之追查，且依
    其智識程度及社會經驗，可預見將其所有之帳戶或提款卡提
    供予姓名年籍不詳之人使用，可幫助犯罪集團作為實施詐欺
    取財、恐嚇取財等財產犯罪所用，竟在該結果之發生不違背
    其本意之情形下，基於幫助詐欺取財及幫助恐嚇取財之不確
    定故意，於民國96年4月16日申請換發其所有臺灣郵政股份
    有限公司頭份支局（下稱郵局）帳號00000000000000000號
    帳戶之晶片卡後至同年月22日間某日，在不詳地點，將其所
    有華南商業銀行頭份分行（下稱華南銀行）帳號0000000000
    00號帳戶及前開郵局帳戶之存摺、提款卡及密碼，提供予真
    實姓名年籍不詳之成年人，藉以幫助該不詳人士所屬犯罪集
    團從事詐欺取財及恐嚇取財之犯行。嗣該犯罪集團成員即共
    同意圖為自己不法之所有，基於詐欺取財及恐嚇取財之犯意
    ，以如附表編號1、2所示之詐欺手法及如附表編號3所示之
    恐嚇方式，分別使如附表所示之被害人因此陷於錯誤或心生
    畏懼，而依照該犯罪集團成員之指示，於如附表所示之各該
    時間，分別匯款如附表所示之金額至丁○○前述華南銀行及
    郵局帳戶。嗣因如附表所示之被害人察覺受騙，報警處理，
    始循線查獲上情。
二、案經丙○○訴由臺北縣政府警察局中和分局移送臺灣板橋地
    方法院檢察署檢察官偵查起訴，暨高雄市政府警察局鼓山分
    局、左營分局報告臺灣高雄地方法院檢察署檢察官偵查而移
    送本院併案審理。
    理  由
壹、程序部分
    按被告以外之人於審判外之言詞或書面陳述，除法律有規定
    者外，不得作為證據；又被告以外之人於審判外之陳述，雖
    不符第159條之1至第159條之4之規定，但經當事人於審判程
    序同意作為證據，法院審酌該言詞陳述或書面陳述作成時之
    情況，認為適當者，亦得為證據；當事人、代理人或辯護人
    於法院調查證據時，知有第159條第1項不得為證據之情形，
    而未於言詞辯論終結前聲明異議者，視為有前項之同意，刑
    事訴訟法第159條第1項、第159條之5規定甚明。經查，本判
    決後開所引用之各該被告以外之人於審判外之陳述（包括書
    面陳述），雖屬傳聞證據，惟業經被告丁○○及檢察官於本
    院審理時表示無意見而不予爭執，且迄至言詞辯論終結前亦
    均未聲明異議，本院審酌上開證據資料製作時之情況，尚查
    無違法不當及證明力明顯過低之瑕疵，亦認為以之作為證據
    應屬適當，故揆諸前開法律規定與說明，爰逕依刑事訴訟法
    第159條之5規定，認前揭證據資料均例外有證據能力。
貳、實體部分
一、訊據被告固坦承前述華南銀行帳戶及郵局帳戶均由其開立之
    事實，然否認有何幫助詐欺取財或幫助恐嚇取財之犯行，辯
    稱：上開華南銀行帳戶係伊先前至凱聚股份有限公司（下稱
    凱聚公司）應徵工作時，凱聚公司要求伊開立之帳戶，惟因
    伊後來並未至凱聚公司上班，故伊即未再使用該帳戶，伊當
    時開戶後，將帳戶之存摺、提款卡及私章置放於機車之置物
    箱內，伊有將重新設定後之密碼寫在卡片後面。前開郵局帳
    戶則在伊當兵時開立，退伍後即未使用，因96年間伊應徵一
    家全日通公司，該公司要求伊提供郵局之晶片卡作為薪資轉
    帳使用，伊在換領晶片卡並重新設定密碼後，亦將郵局帳戶
    之存摺、晶片卡置放於機車之置物箱內。伊係接獲警方通知
    後，方知悉其上開華南銀行帳戶及郵局帳戶之存摺、提款卡
    等物遺失乙事云云。經查：
(一)前揭華南銀行帳戶及郵局帳戶，均係被告所申設之事實，除
    迭據被告於警詢、偵查、原審及本院審理時供承不諱外，並
    有臺灣郵政股份有限公司96年10月12日儲字第0960729235號
    函暨所附開戶資料影本及客戶歷史交易清單、華南銀行96年
    6月28日（96）華頭份字第182號函暨所附開戶基本資料、存
    款往來明細表（見原審卷第62至65頁、96年度偵字第14303
    號卷第21至25頁卷）在卷可稽，此部分自堪認定。
(二)如附表所示之被害人乙○○、丙○○、甲○○分別遭犯罪集
    團成員以如附表所示之方式訛詐或恐嚇，並將如附表所示之
    款項分別匯至被告上開華南銀行或郵局帳戶，再由犯罪集團
    成員提領一空之事實，除有前引郵局及華南銀行函覆之交易
    明細資料外，並據證人乙○○、丙○○、甲○○於警詢中指
    述歷歷，且有乙○○提出之中國國際商業銀行存摺明細影本
    1份、丙○○提出之交易明細表影本2紙、甲○○提出之郵政
    國內匯款執據影本1份（見96年度偵字第23709號卷第20至21
    頁、96年度偵字第14303號卷第11頁、左營分局警卷第12頁
    ）附卷為憑，此部分亦至屬明確。職是，前揭犯罪集團成員
    以前述之詐騙或恐嚇方式，訛詐或恐嚇如附表所示之被害人
    ，使各該被害人分別誤信為真或心生畏懼而匯款受害，前揭
    犯罪集團成員再悉數提領帳戶內之款項，其等所為自應分別
    成立刑法第339條第1項之詐欺取財罪及刑法第346條第1項之
    恐嚇取財罪。
(三)被告固辯稱其前開華南銀行及郵局帳戶之存摺、提款卡均係
    置放於機車置物箱內遺失，其不知何時遺失云云，然金融帳
    戶資料事關個人財產權益之保障，存摺、提款卡等物之專屬
    性質均甚高，若落入不明人士手中，極易被利用為取贓之犯
    罪工具，一般人均有妥為保管以防止他人任意使用之認識，
    縱有特殊情況偶須交付他人使用，亦必深入瞭解用途及合理
    性，始會安心提供。而被告為已滿30歲之人，高職畢業，有
    被告警詢筆錄所載教育程度資料可參，顯見其有相當之智識
    程度及社會經驗，其竟輕忽未將提款卡、存摺妥善放置，而
    將之率置於機車置物箱內，已與一般常情相悖。再者，欲使
    用提款卡領取款項者，須於金融機構所設置之自動櫃員機上
    依指令操作，並輸入正確之密碼，方可順利領得款項，若非
    帳戶所有人同意、授權而告知提款卡密碼等情況，單純持有
    提款卡之人，欲隨機輸入號碼而領取款項之機會，以現今提
    款卡密碼之設計，不法之人任意輸入號碼而與正確之密碼相
    符者，機率微乎其微。又依常情而論，稍有社會歷練、經驗
    之人，均知提款卡應與其存摺、印鑑章、密碼分別保存，或
    者將密碼牢記心中而不在任何物體上標示或載明密碼，以免
    徒增帳戶款項遭人持提款卡併同輕易得知之密碼盜領款項，
    此社會經驗常情自亦為被告所知稔，被告辯稱其係將華南銀
    行帳戶之密碼記載於提款卡後方云云，顯與常情有違，不足
    採信。又依被告於原審準備程序及審理中之供述，其既未將
    郵局之密碼告知他人，亦未將郵局密碼記載於晶片卡片後方
    ，且其各家金融機構之卡片密碼均不相同（見原審卷第94頁
    、第110頁），則若非被告主動將其郵局帳戶之提款卡密碼
    告知犯罪集團成員，犯罪集團成員何能知悉其郵局晶片卡密
    碼而得順利提領該帳戶內之款項。再衡諸苟確如被告所辯上
    揭金融機構帳戶之存摺、提款卡、密碼等係置放於機車置物
    箱內遺失云云，惟就取得上揭金融機構帳戶之第三人而言，
    該人既有意利用他人帳戶作為詐騙之工具，當無選擇一隨時
    可能遭真正存款戶掛失而無法使用之帳戶之可能，輔以現今
    社會上，確實存有不少為貪圖小利而出售自己帳戶供人使用
    之人，是該第三人僅需付出少許之金錢，即可取得可完全操
    控而無遭掛失風險之他人帳戶，該第三人實無以此方式取得
    上揭金融機構帳戶之必要。否則，若被告在該第三人尚未行
    詐前，或於行詐後尚未將上揭金融機構帳戶內之款項領出前
    ，立即將上揭金融機構帳戶掛失，該第三人豈非無法遂其詐
    財之目的，該第三人絕無將涉及詐騙成否之關鍵置於如此不
    確定境地之可能。凡此俱徵被告前揭華南銀行、郵局帳戶之
    存摺、提款卡等物，應非犯罪集團以竊取或其他違反被告本
    人意願之方式而取得，而係被告自行提供予犯罪集團成員使
    用，並告知提款卡密碼，至為灼然。
(四)至被告所提出之凱聚公司新進人員報到通知單、輪班工作同
    意書、工作申請試用訓練同意書、保證書、健保投保資料、
    恪守志願書（見原審卷第22頁至第28頁）及卷附凱聚公司96
    年10月18日凱聚（96）工字第0051號函（見原審卷第33頁）
    ，僅能證明被告曾於96年3月22日至凱聚公司應徵，經該公
    司錄取並通知於96年3月26日辦理報到手續，惟被告並未前
    往該公司報到任職之事實，並無從證明被告之前開二金融帳
    戶確係遺失；另由原審96年11月13日辦理刑事案件電話記錄
    查詢表（見原審卷第85頁）可知，凱聚公司固會要求該公司
    之新進員工提供華南銀行（未限制分行）之帳戶供薪資轉帳
    使用，然此亦僅能證明被告辯陳其係為應徵凱聚公司之工作
    ，方於96年3月23日開立前述華南銀行帳戶等語，並非全然
    無據，惟縱認被告此部分辯解為真正，此亦僅屬被告初始申
    設華南銀行帳戶之動機或緣由，核與其於事後逕將該帳戶提
    供予不詳人士使用乙節要屬二事，自難率以此執為有利於被
    告之認定。
(五)按金融帳戶為個人理財之工具，申請開設金融帳戶並無任何
    特殊之限制，一般民眾皆可以存入最低開戶金額之方式自由
    申請開戶，並得同時在不同金融機構申請多數存款帳戶使用
    ，此乃眾所週知之事實。依一般人之社會生活經驗，倘係合
    法收入，本可自行向金融行庫開戶使用，而無向他人購買帳
    戶之必要。足見他人不以自己名義申請開戶，反以其他方式
    向不特定人蒐集、收購或借用他人之金融機構帳戶使用，衡
    情應能懷疑蒐集、收購或借用帳戶之人目的在於供不法犯罪
    集團份子以詐騙、恐嚇之手段使他人將款項匯入後，再加以
    提領之用。被告將其所有之金融機構帳戶存摺、提款卡交付
    他人，依卷內事證，雖無證據證明被告知悉犯罪集團成員如
    何犯罪，惟該等犯罪集團份子將被告交付之帳戶供作提領詐
    騙款項之用，則顯然不違反被告之本意，被告自有幫助詐欺
    取財、幫助恐嚇取財之不確定故意甚明。
(六)綜上，被告丁○○之上開犯行，事證明確，應堪予以認定。
    至被告丁○○聲請調閱提款之錄影光碟乙節，因本案事實已
    臻明確，本院核無調查必要，併此敘明。
二、本件犯罪集團係由暱稱「一滴淚」及自稱金資中心林小姐之
    成年女子、自稱會計方先生之成年男子、自稱網站會計之不
    詳人士等人先後向附表所示各被害人進行詐騙或恐嚇取財，
    顯見被告所幫助之對象，乃屬二人以上之犯罪集團，該犯罪
    集團之全部成員，互有犯意之聯絡及行為之分擔，均為共同
    正犯。核被告所為，係犯刑法第30條第1項、第339條第1項
    之幫助共同詐欺取財罪（就附表編號1、2部分）及刑法第30
    條第1項、第346條第1項之幫助共同恐嚇取財罪（就附表編
    號3部分）。被告係基於幫助之犯意而為恐嚇取財、詐欺取
    財構成要件以外之行為，為幫助犯，爰依刑法第30條第2項
    規定，依正犯之刑減輕之。被告以一幫助行為，同時觸犯二
    個幫助詐欺取財及一個幫助恐嚇取財罪名，為想像競合犯，
    應依刑法第55條規定，從一重之幫助恐嚇取財罪處斷。被告
    如附表編號1所載幫助詐欺取財及附表編號3所示幫助恐嚇取
    財之犯行，雖未據檢察官起訴，然因與檢察官起訴且經本院
    論罪科刑部分（即如附表編號2所示部分）有想像競合犯之
    裁判上一罪關係，為起訴效力所及，且經檢察官移送原審併
    案審理（高雄地方法院檢察署96年度偵字第30044號、96年
    度偵字第23709號），自應併予審究。惟檢察官認就附表編
    號3部分，被告亦係構成幫助詐欺取財罪，而認本件被告應
    依幫助詐欺取財罪處斷，尚有未合，然起訴之基本事實相同
    ，且經原審於審理時當庭告知被告本案可能尚構成幫助恐嚇
    取財罪，爰依法變更起訴法條。原審適用刑法第28條、第33
    9條第1項、第346條第1項、第30條、第55條、第41條第1項
    前段，刑法施行法第1條之1第1項、第2項前段，審酌被告並
    無前科，有本院被告前案紀錄表附卷可稽，惟其提供郵局、
    銀行帳戶予犯罪集團成員使用，非但增加被害人尋求救濟之
    困難，亦使不法份子得以順利掩飾恐嚇取財、詐欺取財所得
    財物，且犯後飾詞圖卸，不知悔改，兼衡其犯罪之手段、被
    害人所受危害程度等一切情狀，量處有期徒刑6月，並諭知
    易科罰金之折算標準。又按幫助犯係從屬於正犯而成立，以
    正犯已經犯罪為要件，故幫助犯並非其幫助行為一經完成即
    成立犯罪，必其幫助行為或其影響力持續至正犯實施犯罪時
    始行成立。故就幫助犯而言，不僅其追訴權時效、告訴期間
    均應自正犯完成犯罪時始開始進行，即其犯罪究係在舊法或
    新法施行期間，應否為新舊法變更之比較適用？暨其犯罪是
    否在減刑基準日之前，有無相關減刑條例規定之適用等，亦
    應以正犯犯罪行為完成之時點為準據，有最高法院96年度台
    非字第253號判決可資參照。是被告於96年4月16日至同年月
    22日間某日提供其華南銀行及郵局之帳戶予不詳人士使用，
    此雖在96年4月24日前，然就附表編號3所示部分，被告所幫
    助恐嚇取財正犯之犯罪行為完成時間已在96年4月24日之後
    ，則被告本案犯行應無中華民國96年罪犯減刑條例之適用。
    經核認事用法俱無不合，量刑亦屬允當。被告上訴意旨猶執
    陳詞，否認犯罪，為無理由，應予駁回。
據上論斷，應依刑事訴訟法第368條，判決如主文。
本案經檢察官陳大偉到庭執行職務。
中    華    民    國    97    年    7     月    9     日
                  刑事第十五庭審判長法  官  吳昭瑩
?                                  法  官  李釱任
  ?                                法  官  蘇隆惠
以上正本證明與原本無異。
不得上訴。
                                    書記官  吳玉華
中    華    民    國    97    年    7     月    9     日
附錄本案論罪科刑法條全文：
中華民國刑法第339條（普通詐欺罪）
意圖為自己或第三人不法之所有，以詐術使人將本人或第三人之
物交付者，處5年以下有期徒刑、拘役或科或併科1千元以下罰金
。
以前項方法得財產上不法之利益或使第三人得之者，亦同。
前2項之未遂犯罰之。
中華民國刑法第346條（恐嚇取財罪）
意圖為自己或第三人不法之所有，以恐嚇使人將本人或第三人之
物交付者，處6月以上5年以下有期徒刑，得併科1千元以下罰金
。
以前項方法得財產上不法之利益，或使第三人得之者，亦同。
前2項之未遂犯罰之。
附表
┌──┬───┬────────┬─────────────┬────┐
│編號│被害人│  匯款時間及金額│    詐騙或恐嚇方式        │  備註  │
├──┼───┼────────┼─────────────┼────┤
│ 1. │乙○○│於96年4 月23日，│由一暱稱「一滴淚」真實姓名│臺灣高雄│
│    │      │轉帳28,866元至被│年籍不詳之成年女子，以網路│地方法院│
│    │      │告前開華南銀行帳│聊天之方式認識乙○○，於96│檢察署96│
│    │      │戶；於96年4 月23│年4 月22日在網路上佯稱欲與│年度偵字│
│    │      │日傍晚6 時49分至│乙○○見面，並要求乙○○持│第23709 │
│    │      │6 時53分間，接續│提款卡至自動櫃員機操作以確│號      │
│    │      │轉帳共83,000元至│認身分，致乙○○陷於錯誤而│        │
│    │      │張傳枝（另案經檢│匯款。嗣另一真實姓名年籍不│        │
│    │      │察官聲請簡易判決│詳自稱會計方先生之成年男子│        │
│    │      │處刑）聯邦銀行民│及自稱金資中心林小姐之成年│        │
│    │      │權分行帳號803062│女子復撥打乙○○之電話，詢│        │
│    │      │000000000號帳戶 │問乙○○是否有其餘之金融機│        │
│    │      │                │構帳戶，並佯稱乙○○須將其│        │
│    │      │                │他帳戶內之所有金額匯至指定│        │
│    │      │                │帳戶，方可取回其前匯出之款│        │
│    │      │                │項，經乙○○查詢其帳戶之餘│        │
│    │      │                │額，發覺金額短少，始知受騙│        │
│    │      │                │。                        │        │
├──┼───┼────────┼─────────────┼────┤
│ 2. │丙○○│於96年4 月23日晚│一自稱網站會計之不詳成年人│臺灣板橋│
│    │      │間9 時39分許、同│士，於96年4 月23日向丙○○│地方法院│
│    │      │日晚間10時36分許│佯稱其於奇摩網站上購物之款│檢察署96│
│    │      │，分二次匯款各  │項設定有誤，要求丙○○至自│年度偵字│
│    │      │29,988元、21,976│動櫃員機操作解除設定，致詹│第14303 │
│    │      │元至被告前開華南│秀娟陷於錯誤，前往臺北縣中│號      │
│    │      │銀行帳戶        │和市自立郵局，依照該不詳人│        │
│    │      │                │士之指示，共匯款51,964元至│        │
│    │      │                │被告上開華南銀行帳戶。    │        │
├──┼───┼────────┼─────────────┼────┤
│ 3. │甲○○│於96年5 月18日下│一成年人士於96年5 月18日，│臺灣高雄│
│    │      │午1 時許，匯款  │以電話向甲○○恫稱：知道其│地方法院│
│    │      │21,000元至被告前│家住址，並以威脅其家人之安│檢察署96│
│    │      │開郵局帳戶      │全為由，使甲○○心生畏懼，│年度偵字│
│    │      │                │而依照該成年人士之指示，匯│第30044 │
│    │      │                │款21,000元至被告上開郵局帳│號      │
│    │      │                │戶。                      │        │
└──┴───┴────────┴─────────────┴────┘


司法院資訊處製作；財團法人民間司法改革基金會備份。
